臺灣臺北地方法院民事判決　　　　　　100年度重訴字第602號
原　　　告　捷通電訊股份有限公司
兼法定代理　張美雲
人
原　　　告　RICH GROU.
兼法定代理　劉慶義
人
上四人共同
訴訟代理人　郭心瑛律師
　　　　　　李裕勳律師
　　　　　　蔡朝安律師
複　代理人　胡宗典律師
被　　　告　德士通科技股份有限公司
法定代理人　祝文定
訴訟代理人　劉緒倫律師
　　　　　　呂偉誠律師
上列當事人間請求損害賠償事件，經本院於中華民國100年8月11
日言詞辯論終結，判決如下：
    主  文
原告之訴及假執行之聲請均駁回。
訴訟費用由原告負擔。
    事實及理由
壹、程序部分：
一、按未經認許其成立之外國法人，雖不能認其為法人，然仍不
    失為非法人之團體，苟該非法人團體設有代表人或管理人者
    ，依民事訴訟法第40條第3 項規定，自有當事人能力。至其
    在臺灣是否設有事務所或營業所則非所問，最高法院50年台
    上字第1898號判例意旨參照。查本件原告RICH GROUND CO.
    LTD(BELIZE) （下稱瑞富公司）為註冊於貝里斯之外國法人
    ，雖未經我國認許，然原告設有代表人劉義慶等情，有原告
    所提出之公司註冊證明書2紙在卷為憑，是依據上揭說明，
    原告瑞富公司仍有當事人能力提起本件訴訟，合先敘明。
二、本件原告瑞富公司為外國法人，具有涉外因素，是本件屬涉
    外民事事件。又涉外民事法律適用法於民國99年5 月26日經
    修正公布、公布後1 年即100 年5 月26日施行，而原告主張
    被告之侵權行為事實係發生於94年6 月間，則本件仍適用修
    正前舊法。復按關於由侵權行為而生之債，依侵權行為地法
    ，但中華民國法律不認為侵權行為者，不適用之，修正施行
    前涉外民事法律適用法第9 條定有明文。查原告主張被告係
    在我國對原告進行假扣押，則侵權行為事實係發生於我國，
    依上開規定，本件涉外事件之準據法，即應適用我國法。
貳、實體部分：
一、原告起訴主張：
(一)被告因懷疑原告涉嫌侵害其宣稱擁有著作權之網路電話系統
    程式軟體，乃於94年3 月向內政部警政署刑事警察局（下稱
    刑事警察局）提起告訴，刑事警察局隨後於同年4 月19日至
    原告捷通電訊股份有限公司（下稱捷通電訊）先前位於臺北
    市大安區○○○路○ 段416 巷5 號1 樓之辦公室，及原告張
    美雲與劉慶義之住處進行搜索，並扣押相關帳冊、文件及電
    腦主機。嗣被告受臺灣士林地方法院檢察署（下稱士林地檢
    署）檢察官囑託就扣案電腦進行鑑定，以確認扣案電腦內是
    否有系爭網路電話系統程式軟體，被告於94年5月12日完成
    鑑定，並據此出具鑑定報告書。又被告向鈞院聲請假扣押，
    經鈞院以94年度裁全字第4093號裁定准予假扣押在案，被告
    遂執該裁定聲請假扣押原告財產，原告財產即因鈞院及鈞院
    所囑託之臺灣板橋地方法院、臺灣高雄地方法院民事執行處
    核發之北院錦94執全黃字第1825號、板院94執全實字第3381
    號、板院通94執全地字第4317號及雄院貴民正94執全助字第
    307號等執行命令，而陸續遭到扣押。而被告提起之本案訴
    訟迭經鈞院94年度智字第59號判決、臺灣高等法院96年度智
    上字第35號判決、最高法院98年度台上字第1340號判決、智
    慧財產法院98年度民著上更(一)字第2號判決及最高法院99年
    度台上字第1822號裁定審理認定被告敗訴並確定在案。
(二)被告應依民法第184條第1項前段之規定，負損害賠償責任：
    依被告出具之鑑定報告書內容可知，扣案電腦中並無系爭網
    路電話系統程式軟體，是被告於鑑定完成時，早已知悉原告
    遭扣押之電腦並無被告主張遭複製之系爭軟體，而無得主張
    原告應負損害賠償責任。然被告於94年6月2日所提出之假扣
    押聲請狀中，不僅隱匿此情，甚至空言指稱原告劉慶義與張
    美雲與他人勾結並非法複製系爭網路電話系統程式軟體，全
    案已經偵破並移送法辦，並主張原告張美雲及劉慶義分別為
    原告捷通公司與RICH GROUND CO. LTD(BELIZE)（下稱瑞富
    公司）之負責人，依民法第28條規定，原告捷通公司與瑞富
    公司應負連帶賠償責任，致法院誤信有被告權利遭原告侵害
    之情事，顯見被告係在確認原告並無任何犯罪證據且明知其
    本案請求無理由之情形下，猶蓄意以不實之資訊向法院聲請
    假扣押，被告侵害原告權利乃係出於故意。再者，被告所取
    得之電信事業執照既僅為一般業務執照，不得經營網路電話
    服務，且觀乎被告於公開資訊觀測站公告之營收項目及數據
    資料，並無網路電話業務明列其中，益見被告並不得經營網
    路電話業務。而被告既不得經營網路電話業務，自無其所宣
    稱之系爭軟體遭侵害致網路電話業務受損害可言。被告既已
    明知其無損害，竟仍以與網路電話業務無關之數據充當損害
    金額，藉此矇混法院耳目，致原告遭假扣押，自構成民法第
    184條第1項前段之侵權行為。
(三)被告應依民法第184條第1項後段之規定，負損害賠償責任：
    被告既已明知扣案電腦內並無系爭網路電話系統程式軟體，
    仍逾越檢察官囑託鑑定之範圍，違法瀏覽扣案電腦中所有資
    料，並下載包括原告財產、客戶明細、及私人郵件往來等資
    料，再將逾越鑑定範圍所得之資料，提出於法院聲請假扣押
    ，致原告受有損害，此實屬出於故意以背於善良風俗之商業
    競爭方法，加損害於原告。又被告既不得經營網路電話業務
    而無法提出相關業務下滑之證據，又以無關之數據，混充網
    路電話下滑之證據，據以聲請假扣押，亦屬故意以背於善良
    風俗之商業競爭方法，加損害於原告。
(四)被告應依民法第184 條第2 項規定，負損害賠償責任：
    被告既受士林地檢署囑託，鑑定扣案電腦是否有系爭網路電
    話相關程式軟體，則應屬「於偵查程序依法執行職務之人員
    」，依刑事訴訟法第245 條第3 項規定，被告自應受偵查不
    公開之拘束。惟被告進行鑑定期間，不僅逕自逾越鑑定範圍
    ，復又將鑑定過程中所不法瀏覽之扣案電腦之部分資料下載
    ，據以向法院聲請假扣押，顯已違反刑事訴訟法第245 條第
    3項之保護他人法律。此外，因被告瀏覽扣案電腦之資料，
    包括原告劉慶義及張美雲之私人郵件，而其持該資料聲請假
    扣押原告財產，自亦屬對原告劉慶義及張美雲構成民法第19
    5條第1項規定之隱私權侵害。故被告聲請假扣押原告財產之
    行為，既係違反刑事訴訟法第245條第3項，及民法第195 條
    第1項等保護他人之法律，原告自得依民法第184條第2項之
    規定，請求被告負損害賠償責任。
(五)原告捷通電訊、劉慶義及張美雲因遭假扣押執行，致其存款
    遭凍結，而須另向銀行貸款以清償其他債務，原告捷通電訊
    、劉慶義及張美雲因此須負擔之貸款利息，共新臺幣（下同
    ）676,300 元。又被告為扣押原告捷通電訊對於其客戶所得
    收取之通信費及門號月租費等債權，請求鈞院執行處將相關
    執行命令寄送至原告捷通電訊之客戶，原告捷通電訊之客戶
    接獲執行命令後，即對原告捷通電訊之服務品質及商業誠信
    產生質疑，進而終止合作關係。原告捷通電訊即無法收取原
    本得按月收取之通訊費收入，共計受有40,010,430元之損害
    。另原告劉慶義原係原告瑞富公司之負責人，而其存款遭假
    扣押後，即無多餘資金可供原告瑞富公司進行營運，致原告
    瑞富公司原本得按月向訴外人宏遠電訊股份有限公司收取之
    通訊費，亦無法再行收取，共計受有10,922,438元之損害。
    故原告受有共計51,609,168元之損害。為此，爰提起本件訴
    訟等語，並聲明：1.被告應給付原告捷通公司、張美雲及劉
    慶義676,300 元，及自起訴狀繕本送達翌日起至清償日止，
    按年息5%計算之利息。2.被告應給付原告捷通公司40,010,4
    30元，及自起訴狀繕本送達翌日起至清償日止，按年息5%計
    算之利息。3.被告應給付原告瑞富公司10,922,438元，及自
    起訴狀繕本送達翌日起至清償日止，按年息5%計算之利息。
    4.願供擔保請准宣告假執行。
(六)對被告抗辯之陳述：被告所提之本案訴訟，業經最高法院於
    99年10月12日以99年度台上字第1822號駁回被告之上訴而確
    定，揆諸最高法院85年台上字第2923號判決見解，原告所得
    主張侵權行為損害賠償之時效，自應於假扣押之本案訴訟判
    決確定時起算。是以原告於100年4月1日提起本件訴訟，原
    告之請求權自未罹於時效。
二、被告則以：被告屬第二類電信業者，經營VOIP網路電話業務
    ，原任職於被告之訴外人鍾文祥因不滿被告而規劃模仿通訊
    網路結構，重製被告軟體提供類似服務。又鍾文祥以訴外人
    嘪平貴名義於英屬維京群島註冊登記Lunar 公司，並經由介
    紹認識原告劉慶義，再經原告劉慶義介紹，於94年2 、3 月
    間，由訴外人陳弘明將網路語音等作業系統存放於宏遠電訊
    股份有限公司。鍾文祥則利用其重製之系爭軟體，以Lunar
    公司名義經營網路電話業務，以較低廉之網路電話費率為誘
    因，遊說被告原有之客戶改向Lunar 公司購買網路電話通話
    點數。被告遂於94年3 月8 日向刑事警察局提出告訴，刑事
    警察局持臺灣士林地方法院搜索票於94年4 月19日至原告捷
    通公司、宏遠電訊股份有限公司查扣電腦等物，而士林地檢
    署檢察官指定被告協助鑑定扣案電腦，被告於94年4 月22日
    至刑事警察局取回電腦等進行鑑定。然原告劉慶義係經營第
    二類電信業者，其以原告瑞富公司名義與Lunar 公司訂立國
    際話務批發轉售（ISR） 服務合約書，由Lunar 公司向原告
    瑞富公司租用機房與電路，原告劉慶義即提供原告捷通公司
    予鍾文祥裝置設備，則原告劉慶義知悉鍾文祥之Lunar 公司
    所經營之網路電話業務，係侵害被告之權利，仍參與經營，
    故原告劉慶義應與鍾文祥負共同侵權行為之責。又原告張美
    雲係原告捷通公司負責人，原告捷通公司為經營第二類電信
    業者，衡諸經驗法則，原告張美雲應知悉同為第二類電信業
    者之被告經營之網路電話業務。鍾文祥於以Lunar 公司名義
    與原告瑞富公司訂立服務合約書，向原告瑞富公司租用機房
    與電路，並於原告捷通公司設立機房，則原告張美雲對鍾文
    祥經營之網路電話業務係侵害他人之權利當有所認識，故原
    告張美雲知悉鍾文祥以Lunar 公司名義經營之網路電話業務
    係侵害他人權利，而仍參與Lunar 公司事務處理，則原告張
    美雲亦應負共同侵權行為之責。上開事實業經臺灣高等法院
    96年度智上字第35號判決認定屬實，並判決原告應負侵權行
    為責任，是以被告並無故意過失，原告請求被告負損害賠償
    之責，顯無理由，且原告所列之損失，不僅無據，亦與假扣
    押之事無關。況被告聲請假扣押至今已逾5 年，請求權已罹
    於消滅時效等語，資為抗辯。並聲明：(一)原告之訴及假執
    行之聲請均駁回。(二)如受不利判決，願供擔保請准宣告免
    為假執行。
三、兩造不爭執事項：
(一)被告前以原告應負侵權行為責任為由向本院聲請假扣押原告
    之財產，經本院以94年度裁全字第4093號裁定被告以3,320
    萬元供擔保後，准予對原告財產於9,959 萬7,854 元之範圍
    內為假扣押，並以94年度全聲字第717 號裁定命被告限期提
    起本案訴訟。被告於供擔保後，聲請為假扣押執行，經本院
    以94年度執全字第1825號假扣押事件就原告之財產為執行，
    並禁止原告捷通電訊收取對第三人之債權及禁止原告劉慶義
    收取對第三人之租金債權，另囑託臺灣士林地方法院、臺灣
    板橋地方法院、臺灣苗栗地方法院、臺灣彰化地方法院及臺
    灣高雄地方法院為執行。嗣因被告對於原告之本案請求受敗
    訴判決確定，經本院以99年度司全聲字第392 號裁定撤銷假
    扣押。
(二)兩造間假扣押之本案訴訟，業經本院以94年度智字第59號判
    決就請求原告負損害賠償之責部分被告敗訴，被告上訴，經
    臺灣高等法院以96年度智上字第35號判決原告應連帶負損害
    賠償責任，嗣經最高法院以98年度台上字第1340號將該部分
    判決廢棄發回更審後，經智慧財產法院以98年度民著上更(一)
    字第2 號判決上訴駁回，被告復提起上訴，經最高法院以99
    年度台上字第1822號判決上訴駁回而確定。
(三)上情，有上開判決書附卷可佐，並經本院調取本院94年度裁
    全字第4093號卷、95年度執全字第1825號卷、94年度智字第
    59號卷、臺灣高等法院95年度智上字第35號卷、最高法院98
    年度台上字第1340號卷、99年度台上字第1822號卷及智慧財
    產法院98年度民著上更(一)字第2 號卷核閱屬實。
(四)被告前對原告提起違反著作權法之刑事告訴，原告劉慶義經
    士林地檢署以95年度偵續字第140號追加起訴，而原告捷通
    公司及張美雲經士林地檢署以95年度偵續字第197號追加起
    訴後，經臺灣士林地方法院以96年度易字第1888號判決認追
    加起訴不合法為公訴不受理，有前揭起訴書、判決書在卷可
    參。
四、得心證之理由：原告主張被告明知原告並無侵害其著作權之
    情事，仍對原告財產聲請假扣押，致使原告共受有51,609,
    168元之損害，依民法第184條第1項前段、後段及第2項請求
    被告負損害賠償之責等情，為被告所否認，並以前揭情詞置
    辯。經查：
(一)按民法第184 條所規定之侵權行為類型，均適用於自然人之
    侵權行為，法人自無適用之餘地。至於法人侵權行為則須以
    其董事或其他有代表權人，因執行職務所加於他人之損害，
    法人始與行為連帶負賠償之責任。若該法人之員工因執行職
    務，不法侵害他人之權利，則依民法第188 條之規定，該法
    人亦須連帶負賠償責任（最高法院95年度台上字第338 號判
    決要旨參考）。由此可知，法人侵權行為責任之成立，必須
    是法人之代表人或員工因執行職務對他人構成侵權行為前提
    ，法人始與其代表人或員工負連帶賠償責任。準此，法人自
    身不具侵權行為能力，無由單獨成立民法第184 條侵權行為
    責任之可能，是原告依民法第184條規定，請求被告負侵權
    行為損害賠償責任，與法不合，洵屬無據。
(二)次按因侵權行為所發生之損害賠償請求權，以有故意或過失
    不法侵害於他人權利，或故意以背於善良風俗之方法，加損
    害於他人為成立要件，民法第184條第1項定有明文。又所謂
    故意係指行為人對於構成侵權行為之事實，明知並有意使其
    發生或預見其發生，而其發生並不違背其本意而言。因之故
    意以聲請法院實施假扣押之手段，侵害他人權利之情形，必
    須行為人對於其聲請假扣押係屬侵權行為之事實，明知並有
    意使其發生，或預見其發生，而其發生並不違背其本意，始
    足當之，有最高法院76年台上字第2724號判決意旨可資參照
    。復債務人因假扣押受有損害，向債權人請求賠償，若非本
    於民事訴訟法第531條之規定，而係依民法侵權行為之法則
    辦理，則須債權人聲請假扣押有故意或過失，始得為之，有
    最高法院95年度台上字第2986號判決意旨可資參照。查被告
    經提出事證以為釋明原告有侵害著作權及營業秘密情事，經
    本院審認後，准許原告供擔保後對原告財產於9,959萬7,854
    元之範圍內為假扣押，被告即提供擔保據以聲請強制執行，
    嗣復繳納訴訟費用並檢附相關事證提起本案訴訟，經本院閱
    取前開卷宗查明屬實，是被告提起訴訟及聲請保全處分，乃
    係依民事訴訟法之規定主張權利，係屬正當權利行使，難認
    有何不法可言。又本案訴訟之臺灣高等法院以96年度智上字
    第35號判決認原告應連帶負侵權行為損害賠償責任而為被告
    勝訴之判決，嗣雖經智慧財產法院以98年度民著上更(一)字第
    2號判決認被告未能舉證證明原告有故意侵害被告著作權及
    營業秘密情事，而判決被告敗訴，嗣並確定，惟此乃民事訴
    訟法舉證責任分配之結果，無法遽認被告於聲請保全處分之
    初，係基於侵害他人權利之故意或過失行為。況原告瑞富公
    司之法定代理人劉慶義、原告捷通電訊之法定代理人張美雲
    及張美雲本人皆因違反著作權法罪嫌遭起訴起訴在案，亦有
    前揭起訴書在卷可參，自難認原告係明知被告並無侵害著作
    權之行為而聲請假扣押以遂行侵害原告權利。此外，原告復
    未能積極舉證證明被告聲請假扣押及執行假扣押之行為有何
    故意或過失不法侵害其權利之情事，自難要令被告負侵權行
    為之責。
(三)再按債權人為確保其損害賠償權，而聲請假扣押，不能謂其
    主觀上有故意以背於善良風俗之方法，加損害於債務人，蓋
    假扣押究屬債權人依法保全其債權得受清償之正當方法，何
    有背於善良風俗方法之可言，最高法院78年台上字第1040號
    判決意旨參照。查本件被告係以原告有侵害著作權及營業秘
    密情事為由，向本院對原告聲請假扣押裁定，並循司法救濟
    而提出本案民事訴訟，經本院調取前開卷宗查明屬實，是被
    告提起訴訟及聲請保全處分，乃係依照民事訴訟法之規定主
    張其權利，依前開說明，係屬正當權利行使，難認係屬背於
    善良風俗方法可言。是原告主張依民法第184條第1項後段之
    規定，被告應賠償原告51,609,168元，於法無據，實無可採
    。
(四)至原告主張被告因受檢察官囑託鑑定時，逾越鑑定範圍，持
    存於扣案電腦之資料向法院聲請假扣押，已違反刑事訴訟法
    第245條第3項及民法第195條第1項，原告自得依民法第184
    條第2項請求被告負損害賠償責任云云。經查，扣案電腦係
    被告對原告提出侵害其有著作權之網路電話系統程式軟體之
    告訴後，刑事警察局至原告捷通電訊先前位於臺北市大安區
    ○○○路3段416巷5號1樓之辦公室，及原告張美雲與劉慶義
    之住處進行搜索並扣押而得，嗣被告受士林地檢署檢察官囑
    託就扣案電腦進行鑑定而自扣案電腦取得資料等情，為兩造
    所不爭，並有前揭起訴書、士林地檢署94年4月25日士檢守
    94他736字第11036號函及被告出具之鑑定報告書在卷可資。
    惟按刑事訴訟法所謂之偵查不公開原則，係指就尚在偵查中
    案件，不得對不特定之公眾公開而言，並非指對所有人均一
    律不予公開，諸如：檢察官、被告、犯人、被害人、辯護人
    等當事人及利害關係人。而本件被告係屬偵查案件之告訴人
    、被害人，又扣案電腦係經合法搜索扣押程序所得，被告於
    檢察官囑託其鑑定時取得扣案電腦中之資料，即非違法取得
    ，而其合法取得之扣案電腦資料後，依民事訴訟法規定據向
    法院以聲請假扣押以為釋明，除無違反偵查不公開，亦屬其
    正當權利行使，當無違反保護他人法律可言。原告另依民法
    第184條第2項請求被告賠償原告因假扣押而受有之損害，亦
    無可採。
五、綜上所述，原告依民法第184條第1項前段、後段及第184 條
    第2項規定，訴請被告賠償其損害，應無理由，其聲明：「
    1. 被告應給付原告捷通公司、張美雲及劉慶義676,300元，
    及自起訴狀繕本送達翌日起至清償日止，按年息5%計算之利
    息。2.被告應給付原告捷通公司40,010,4 30元，及自起訴
    狀繕本送達翌日起至清償日止，按年息5%計算之利息。3.被
    告應給付原告瑞富公司10,922,438元，及自起訴狀繕本送達
    翌日起至清償日止，按年息5%計算之利息」，應予駁回。又
    原告之訴既經駁回，其假執行之聲請亦失所附麗，併予駁回
    。
六、本件事證已臻明確，兩造其餘攻擊防禦方法，及未經援用之
    證據，經本院斟酌後，認均不足以影響本判決之結果，自無
    逐一詳予論駁之必要，附此敘明。
七、訴訟費用負擔之依據：民事訴訟法第78條、第85條第1項前
    段。
中    華    民    國   100    年    8     月    25    日
                  民事第五庭    法  官  羅月君
以上正本係照原本作成
如對本判決上訴，須於判決送達後20日內向本院提出上訴狀。如
委任律師提起上訴者，應一併繳納上訴審裁判費。
中    華    民    國   100    年    8     月    25    日
                                書記官  王文心